臺灣高雄地方法院民事判決　九十一年重訴字第四五二號
　　原　　　告　臺灣銀行
　　法定代理人　丙○○
　　訴訟代理人　甲○○
　　　　　　　　丁○○
　　被　　　告　乙○○
右當事人間請求清償借款事件，本院判決如左：
    主      文
被告應給付原告新臺幣捌佰貳拾萬柒仟伍佰元，及如附表所示之利息、違約金。
訴訟費用由被告負擔。
    事實及理由
一、按訴狀送達後，原告不得將原訴變更或追加他訴。但請求之基礎事實同一者、擴
    張或減縮應受判決事項之聲明者或不甚礙被告之防禦及訴訟之終結者，不在此限
    。民事訴訟法第二百五十五條第一項第二款、第三款及第七款分別定有明文。經
    查本件原告於起訴時，訴之聲明為被告應給付原告新臺幣（下同）八百二十三萬
    七千五百元，及如附表編號一至三部分分別按年息百分之六點七二、百分之八點
    零一、百分之七點七六計算之利息、及分別自九十年六月二十八日、九十年六月
    十五日、九十年五月三十一日起算至清償日止，逾期在六個月以內者，分別依上
    揭利率之百分之十，逾期六個月以上者，依上開利率之百分之二十計算之違約金
    ，訴訟標的係依據連帶保證法律關係請求。嗣於起訴狀繕本送達後，原告於民國
    （下同）九十一年六月十九日提出之民事補充理由書狀及本院九十一年九月十二
    日準備程序期日，另追加依據消費借貸法律關係請求權，請求法院為原告勝訴判
    決，且訴之聲明附表編號二之利息利率部分及附表編號三之違約金起算日均分別
    減縮為如主文第一項所示。雖被告不同意原告此部分之追加，但因原告之追加及
    變更，不會妨礙被告之防禦及本件訴訟之終結且原告請求之基礎事實同一，而其
    訴之聲明中附表編號二計算利息之利率及附表編號三違約金起算日之減縮部分則
    為減縮應受判決事項之聲明，揆諸前揭說明，原告之追加及變更應予准許，先此
    敘明。
二、原告起訴主張：(一)訴外人榮紹機械工程股份有限公司（下稱榮紹公司）分別於八
    十三年一月二十八日及八十三年一月三十一日，邀被告為連帶保證人，向原告借
    款二筆共計五百萬元，其中附表編號一本金二百萬元部分，約定到期日為九十三
    年一月二十八日，且借款後本金分三十二期自八十五年四月十五日起為第一期，
    以後每滿三個月為一期，按期平均攤還，並按月付息，利息則按臺灣中小企業銀
    行股份有限公司（下稱臺灣中小企業銀行）機動基本放款利率（遲延當時為年息
    百分之八點四七）減年息百分之一點七五為年息百分之六點七二計算；而附表編
    號三本金三百萬元部分，約定到期日為九十八年一月三十一日，且借款後本金分
    六十期自八十三年四月三十日起為第一期，以後每滿三個月為一期，按期平均攤
    還，並按月付息，利息則按原告機動基本放款利率（遲延當時為年息百分之七點
    零一）加三碼（即年息百分之零點七五）為年息百分之七點七六計算；(二)另訴外
    人榮紹公司及被告於八十二年二月十五日，向原告借款如附表編號二本金一千一
    百萬元部分，約定到期日為九十七年二月十五日，且借款後本金分五十二期自八
    十四年五月十五日起為第一期，以後每滿三個月為一期，每期攤還本金二十萬元
    第五十二期清償剩餘本金八十萬元，按月付息，利息則按原告機動基本放款利率
    （遲延當時為年息百分之七點零一）加三碼（即年息百分之零點七五）為年息百
    分之七點七六計算，且如均未按期繳納本息時，視為借款全部到期，除仍按上開
    利率計息外，自逾期之日起六個月以內者，按上開利率百分之十，逾期超過六個
    月部份，按上開約定利率百分之二十計付違約金。詎訴外人榮紹公司及被告於借
    款後，分別就附表編號一、二、三部分分別自九十年五月二十八日、九十年五月
    十五日及九十年五月三十一日起，即未繳息，依約借款視為全部到期。訴外人榮
    紹公司及被告尚有如主文第一項所示之本金、利息及違約金未清償且被告分別就
    附表編號一本金二百萬元部分、附表編號三本金三百萬元部分為連帶保證人及附
    表編號二本金一千一百萬元部分為共同借款債務人，爰依連帶保證及消費借貸法
    律關係，訴請判決如主文第一項所示。
三、被告則以：被告固不否認有於上揭時、地與原告約定系爭消費借貸及連帶保證契
    約，然被告業於八十三年間移居國外，並將其所持有之訴外人榮紹公司股份全部
    讓予訴外人柏斯榮及其配偶，且透過訴外人柏斯榮通知原告表示不再就訴外人榮
    紹公司之系爭借款負連帶保證責任。另原告所提出之借據、授信約定書均屬定型
    化契約，系爭連帶保證契約迫使被告預先拋棄先訴抗辯權，實有違民法第二百四
    十七條之一第三款之規定，基於衡平原則，亦應認為無效，況且系爭借款均有擔
    保品原告應先就擔保品求償如有不足時方得向被告求償等語置辯，並聲明：原告
    之訴駁回，如受不利益之判決，願供擔保請免為假執行。
四、兩造不爭執部分：原告起訴主張，(一)訴外人榮紹公司分別於八十三年一月二十八
    日及八十三年一月三十一日，邀被告為連帶保證人，向原告借款二筆共計五百萬
    元，其中附表編號一本金二百萬元部分，約定到期日為九十三年一月二十八日，
    且借款後本金分三十二期自八十五年四月十五日起為第一期，以後每滿三個月為
    一期，按期平均攤還，並按月付息，利息則按臺灣中小企業銀行機動基本放款利
    率（遲延當時為年息百分之八點四七）減年息百分之一點七五為年息百分之六點
    七二計算；而附表編號三本金三百萬元部分，約定到期日為九十八年一月三十一
    日，且借款後本金分六十期自八十三年四月三十日起為第一期，以後每滿三個月
    為一期，按期平均攤還，並按月付息，利息則按原告機動基本放款利率（遲延當
    時為年息百分之七點零一）加三碼（即年息百分之零點七五）為年息百分之七點
    七六計算；(二)另訴外人榮紹公司及被告於八十二年二月十五日，向原告借款如附
    表編號二本金一千一百萬元部分，約定到期日為九十七年二月十五日，且借款後
    本金分五十二期自八十四年五月十五日起為第一期，以後每滿三個月為一期，每
    期攤還本金二十萬元第五十二期清償剩餘本金八十萬元，按月付息，利息則按原
    告機動基本放款利率（遲延當時為年息百分之七點零一）加三碼（即年息百分之
    零點七五）為年息百分之七點七六計算，且如均未按期繳納本息時，視為借款全
    部到期，除仍按上開利率計息外，自逾期之日起六個月以內者，按上開利率百分
    之十，逾期超過六個月部份，按上開約定利率百分之二十計付違約金之事實部分
    ，業據其所提出之放款借據三份、授信約定書各二份；臺灣銀行中小企業放款保
    證明細登錄卡九紙還及收息記錄查詢單、臺灣銀行及臺灣中小企業銀行基本放款
    利率異動表各一份為證，且為被告所不爭執，堪信為真實。
五、兩造所爭執之爭點為：(一)被告出讓訴外人榮紹公司並退出公司經營，並通知原告
    ，表示不負擔訴外人榮紹公司借款債務保證責任，是否為合法有效終止系爭連帶
    保證契約。(二)系爭借據第九條約定連帶保證人拋棄先訴抗辯權之內容是否違反民
    法第二百四十七條之一第三款規定。(三)系爭借款之債權人是否應先向訴外人榮紹
    公司及其借款債務之擔保物品求償，如有不足，方得向連帶保證人求償。茲分述
    如下：
  (一)被告抗辯其業已出讓訴外人榮紹公司予訴外人柏斯榮並退出公司經營，並透過訴
    外人柏斯榮通知原告，表示不擔任訴外人榮紹公司借款債務保證責任，已終止系
    爭連帶保證契約云云，經原告所否認，經查：
    1.按就連續發生之債務為保證而未定有期間者，保證人得隨時通知債權人終止保
      證契約。前項情形，保證人對於通知到達債權人後所發生主債務人之債務，不
      負保證責任，民法第七百五十四條定有明文。經查，被告簽名於系爭契約之「
      連帶保證人」欄，擔任訴外人榮紹公司本於該等契約向原告借款之連帶保證人
      ，而觀諸系爭借款契約，其等之借款金額分別為三百萬元、二百萬元，是其借
      款債務特定，並非連續發生之債務，自無上揭規定之適用，保證人自不得單方
      任意終止保證契約，當亦無終止契約之情狀發生。
    2.按自然人及法人均為民法上權利義務之主體，在實體法上有權利能力，係二種
      獨立之權利義務主體。被告係以其自然人主體地位擔任系爭連帶保證人及借款
      人要與訴外人榮紹公司有間，被告出讓訴外人榮紹公司予他人並退出公司經營
      與否，與兩造間所訂立之系爭連帶保證及消費借貸契約法律關係無涉，被告前
      揭辯詞均顯無足採信。
    3.另按原告於起訴原因已有相當之證明，而被告於抗辯事實並無確實證明方法，
      僅以空言爭執者，當然認定其抗辯事實之非真正，而應為被告不利益之裁判。
      最高法院十八年上字第一六七九號判例意旨可資參照。被告雖執前揭情詞置辯
      ，惟亦自承無法提出證據證明曾將被告終止擔任系爭借款連帶保證人之意思表
      示送達原告，及原告同意被告終止擔任系爭借款連帶保證人（參見九十一年十
      一月二十六日本院言詞辯論筆錄）。參照上揭說明，顯見被告僅以空言爭執，
      應顯不足採信。
    4.綜右所述，被告業已出讓訴外人榮紹公司予他人並退出公司經營，並通知原告
      ，表示不擔任訴外人榮紹公司借款債務保證責任，並未終止系爭連帶保證契約
      效力。
  (二)被告以系爭借據第九條約定連帶保證人拋棄先訴抗辯權之內容違反民法第二百四
    十七條之一第三款規定云云，資為抗辯，經查：
    1.按依照當事人一方預定用於同類契約之條款而訂定之契約，為使他方當事人拋
      棄權利或限制其行使權利者之約定，按其情形顯失公平者，該部分約定無效，
      民法第二百四十七條之一第三款固設有明文。然所謂定型化契約應受上揭條文
      所接櫫之衡平原則限制，係指締約之一方之契約條款已預先擬定，他方僅能依
      該條款訂立契約，否則，即受不締約之不利益，此際，始應適用本條衡平原則
      之規定，以排除不公平之「單方利益條款」。雖連帶保證人通常係礙於職務從
      屬或情誼原因，而由借款人覓為其與銀行間債務之連帶保證人，惟就連帶保證
      契約之法律關係而言，連帶保證人既係擔保他人間之債務清償責任，並非經濟
      上之弱者，且未自連帶保證契約獲取任何利益，如認連帶保證契約有違民法保
      護保證人之任意規定，自可不訂定連帶保證契約，並不會因未成為連帶保證人
      而生不利益，或經濟生活受制於銀行不得不為保證人之情形。從而，連帶保證
      人如已同意契約條款，而訂定連帶保證契約，該條款依民法規定，又屬當事人
      得依特約排除之任意規定，除另有其他無效之原因外，連帶保證人即不得主張
      該條款為無效。又債務關係如於設定擔保物權而外並有保證人者，該主債務人
      不清償其債務時，依原則固應先儘擔保物拍賣充償，惟當事人間如有特別約定
      ，仍從其特約（最高法院十九年上字第三三０號判例參照）。
    2.被告雖抗辯系爭連帶保證契約，迫使被告預先拋棄先訴抗辯權，有違上揭衡平
      原則規定，應認無效云云，惟依上開說明及判例意旨，被告既不因不訂立系爭
      連帶保證契約而受不利益，仍同意該條款而訂定連帶保證契約，且該條款屬當
      事人得特別約定之事項，是並無民法第二百四十七條之一第三款顯失公平之情
      事，被告所辯契約無效云云，自非可取。
  (三)另被告以系爭借款之債權人需先向訴外人榮紹公司及其借款債務之擔保物品求償
    未果後，方得向連帶保證人求償云云置辯。惟查：
    1.按稱抵押權者，謂對於債務人或第三人不移轉占有而供擔保之不動產，得就其
      賣得價金受清償之權，民法第八百六十條定有明文。又債權之附有擔保者，債
      權人固得就擔保物行使權利，然並非其義務。故債權人如要求現款清償，債務
      人即不得以應先就擔保物行使權利為抗辯（最高法院十九年上字第七四六號判
      例參照）。次按保證債務之所謂連帶，係指保證人與主債務人負同一債務，對
      於債權人各負全部給付之責任者而言，此就民法第二百七十二條第一項規定連
      帶債務之文義參照觀之甚明。故連帶保證與普通保證不同，縱使無民法第七百
      四十六條所揭之情形，亦不得主張同法第七百四十五條關於檢索抗辯之權利（
      最高法院四十五年臺上字第一四二六號判例參照）。又連帶保證人既應與主債
      務人負同一清償責任，債權人對於主債務人就實行擔保物權受清償，或起訴請
      求保證人清償，乃得擇一行使，其對於與主債務人負同一清償責任之連帶保證
      人，亦得擇一請求（最高法院六十九年臺上字第一九二四號判例參照）。
    2.被告為系爭借款之連帶保證人，已如前述，既應與主債務人負同一清償責任，
      原告對於主債務人就實行擔保物權受清償或起訴請求連帶保證人清償自有選擇
      之權利，是以被告前揭辯詞，亦無足採信。
六、按稱消費借貸者，謂當事人約定，一方移轉金錢或其他代替物之所有權於他方，
    而他方以種類、品質、數量相同之物返還之契約；借用人應於約定期限內，返還
    與借用物種類、品質、數量相同之物；遲延之債務，以支付金錢為標的者，債權
    人得請求依法定利率計算之遲延利息。但約定利率較高者，仍從其約定利率；當
    事人得約定債務人不履行債務時，應支付違約金。數人負同一債務，明示對於債
    權人各負全部給付之責任者，為連帶債務。無前項之明示時，連帶債務之成立，
    以法律有規定者為限。民法第四百七十四條（修正前）、第四百七十八條前段、
    第二百三十三條第一項、第二百五十條第一項、第二百七十二條分別定有明文。
    又稱保證者，謂當事人約定，一方於他方之債務人不履行債務時，由其代負履行
    責任之契約。保證債務，除契約另有訂定外，包含主債務之利息、違約金、損害
    賠償及其他從屬於主債務之負擔，民法第七百三十九條、第七百四十條亦分別定
    有明文。又保證債務之所謂連帶，係指保證人與主債務人負同一債務，對於債權
    人各負全部給付之責任而言。
七、綜上所述，訴外人榮紹公司及被告尚有如主文第一項所示之本金、利息及違約金
    未清償，而被告分別為附表編號一借款本金二百萬元部分、附表編號三借款本金
    三百萬元部分之連帶保證人及附表編號二借款本金一千一百萬元部分之共同借款
    人，均已如前述，從而原告依連帶保證及消費借貸之連帶債務法律關係，訴請判
    決如主文第一項所示，洵屬正當，應予准許。
八、本件事證已臻明確，兩造其餘攻擊防禦方法及被告舉證聲請傳訊證人柏斯榮，核
    於判斷結果不生影響，爰不逐一論述；又本件原告並未聲請假執行，被告陳明願
    供擔保免為假執行，核無必要，均併予敘明。
九、據上論結，本件原告之訴為有理由，依民事訴訟法第七十八條，判決如主文。
中　　　華　　　民　　　國　　九十一　　年　　 十一 　　月　　二十八　　日
                              臺灣高雄地方法院民事第六庭
~B審判長法官　朱玲瑤
~B法　　　官　吳宏榮
~B法　　　官　唐中興
右為正本係照原本作成。
如對本判決上訴，須於判決送達後廿日內向本院提出上訴狀。
中　　　華　　　民　　　國　　九十一　　年　　 十一 　　月　　二十八　　日
~B法院書記官　張義龍
